---
title: "Análise dos Cadidatos de ENEM 2016 Região Sudeste"
author: "PIXRJ - Consultoria"
date: "11/2021"
output: 
  rmdformats::readthedown

---

```{r setup, include=FALSE}
{library(flexdashboard)
library(readr)
library(stringr)
library(dplyr)
library(ggplot2)
library(gridExtra)
library(scales)
library(treemapify)
library(ggalt)
library(ggrepel)
}

load("base_enem.RData")

base = mutate_if(base, is.character, as.factor)
base$RACA= as.factor(base$RACA)
#save(base, file="base_enem.RData")

```


## Objetivo
Analisar perfil dos candidados ENEM 2016 da região Sudeste tendo critério de aprovação para curso de Pedagogia de UFF no primeiro periodo de 2017.

## O Conjunto de Dados

O conjunto originalente tem quase 9 milhões de observações e mais de 100 variáveis.

Após os tratamentos, a base ficou com 1627945 observações e 32 variáveis.


## Analises descritivas

### Situação de Aprovação dos candidatos

```{r fig.align='center', echo=FALSE, message=FALSE, warning=FALSE, fig.width = 14}
base |> 
  mutate(AP = ifelse(Situação_A1.1=="Aprovado"|
           Situação_A2.1=="Aprovado" |
           Situação_A6.1=="Aprovado"|
           Situação_A7.1=="Aprovado" | 
           Situação_B.1=="Aprovado",'Aprovado','Não aprovado')) |> 
  count(AP) |> 
  ggplot(aes(x=AP, y=n)) + 
  geom_bar(stat='identity',
           fill="orange") +
  geom_text(aes(label = n), 
            vjust=-0.5) +
  scale_y_continuous(label = scales::label_number(big.mark = ".",
                                                     decimal.mark = ",")) +
  labs(x="Candidatos segundo situação de aprovação em pedagogia na UFF em 2017", y="Frequência", 
       title="Situação de aprovação em pedagogia na UFF em 2017 no 1º período") + 
  theme_classic() + theme(legend.position = "none", plot.title = element_text(hjust = 0.5, size=14, face="bold"), text = element_text(size=15), plot.subtitle = element_text(hjust = 0.5, size=12))

```
  
  

### Escolaridade da Mãe dos Candidatos  {.tabset}
#### Aprovados
```{r fig.align='center', echo=FALSE, message=FALSE, warning=FALSE, fig.width = 14}
#Gráfico treemap para escolaridade da mãe dos candidatos para os aprovados em pedagogia
cont_ESCOL_MAE <- base |>
  filter(Situação_A1.1=="Aprovado"|
           Situação_A2.1=="Aprovado" |
           Situação_A6.1=="Aprovado"|
         Situação_A7.1=="Aprovado" | 
           Situação_B.1=="Aprovado") |>
  count(ESCOL_MAE)

cont_ESCOL_MAE$prop <- cont_ESCOL_MAE$n/sum(cont_ESCOL_MAE$n) * 100

cont_ESCOL_MAE$rotulo <- paste0(round(cont_ESCOL_MAE$prop,2), "%")

gem1 = cont_ESCOL_MAE |> 
  mutate(ESCOL_MAE= ordered(ESCOL_MAE,levels=c("A","B","C","D","E","F","G","H"),
                        labels=c("Sem estudo \n0.79%","Até 5º ano do EF\n incompleto \n6.93%","Até 9º ano do EF\n incompleto \n9.44%","Até EM incompleto \n10.28%","Completou o EM,\n mas não completou a Faculdade \n34.29%","Completou a Faculdade,\n mas não completou a Pós-graduação \n21.67%","Completou a Pós-graduação \n15.26%","Não sei \n1.34%"))) |> 
  ggplot(aes(fill = ESCOL_MAE, 
           area = n, label = ESCOL_MAE)) +
  geom_treemap() + 
  geom_treemap_text(colour = "black", 
                    place = "centre") +
  scale_fill_brewer(palette = "Set3" ) +
  labs(title="Perfil dos candidatos segundo escolaridade da mãe",
       subtitle="Dados referentes aos candidatos do ENEM 2016 aprovados em pedagogia na UFF em 2017") + theme_classic() + theme(legend.position = "none", plot.title = element_text(hjust = 0.5, size=14, face="bold"), text = element_text(size=15), plot.subtitle = element_text(hjust = 0.5, size=12)) 

gem1
```

#### População Geral
```{r fig.align='center', echo=FALSE, message=FALSE, warning=FALSE, fig.width = 14}
#Gráfico treemap para escolaridade da mãe dos candidatos (população geral)
cont_ESCOL_MAE <- base |>
  count(ESCOL_MAE)

cont_ESCOL_MAE$prop <- cont_ESCOL_MAE$n/sum(cont_ESCOL_MAE$n) * 100

cont_ESCOL_MAE$rotulo <- paste0(round(cont_ESCOL_MAE$prop,2), "%")

gem2 = cont_ESCOL_MAE |> 
  mutate(ESCOL_MAE= ordered(ESCOL_MAE,levels=c("A","B","C","D","E","F","G","H"),
                        labels=c("Sem estudo \n3.32%","Até 5º ano do EF\n incompleto \n17.84%","Até 9º ano do EF\n incompleto \n16.69%","Até EM incompleto \n15.74%","Completou o EM,\n mas não completou a Faculdade \n31.55%","Completou a Faculdade,\n mas não completou a Pós-graduação \n7.5%","Completou a Pós-graduação \n4.07%","Não sei \n3.29%"))) |> 
  ggplot(aes(fill = ESCOL_MAE, 
           area = n, label = ESCOL_MAE)) +
  geom_treemap() + 
  geom_treemap_text(colour = "black", 
                    place = "centre") +
  scale_fill_brewer(palette = "Set3" ) +
  labs(title="Perfil dos candidatos segundo escolaridade da mãe",
       subtitle="Dados referentes aos candidatos do ENEM 2016 (população geral)") + theme_classic() + theme(legend.position = "none", plot.title = element_text(hjust = 0.5, size=14, face="bold"), text = element_text(size=15), plot.subtitle = element_text(hjust = 0.5, size=12))

gem2
```


### Raça dos candidatos {.tabset}

#### Aprovados
```{r fig.align='center', echo=FALSE, message=FALSE, warning=FALSE, fig.width = 14}
######################################################################################
##grafico de barras para raça dos candidatos
# Calculando o numero de pessoas em cada categoria de Raça
cont_RACA <- base |>
  filter(Situação_A1.1=="Aprovado"|
           Situação_A2.1=="Aprovado" |
           Situação_A6.1=="Aprovado"|
           Situação_A7.1=="Aprovado" | 
           Situação_B.1=="Aprovado") |>
  count(RACA)

cont_RACA$prop <- cont_RACA$n/sum(cont_RACA$n) * 100

cont_RACA$rotulo <- paste0(round(cont_RACA$prop,2), "%")

# Atividade
gr1 = cont_RACA |> 
  mutate(RACA = ordered(RACA,levels=c(0,1,2,3,4,5,6),labels=c("Não Declarado","Branco","Preta","Parda","Amarela","Indígena","Não dispõe da informação"))) |> 
  ggplot(mapping = aes(x = reorder(RACA, -n),
                       y = n/sum(n))) +
  geom_bar(stat = "identity", fill = "Dark green", color = "Black") +
  geom_text(aes(label = rotulo), 
            vjust=-0.5) + 
  scale_y_continuous(breaks = seq(0, 1, .2), 
                     label = scales::percent) +
  labs(x = "Raça",y = "Porcentagem",
       title="Porcentagem de candidatos segundo a raça",
       subtitle="Dados referentes aos candidatos do ENEM 2016 aprovados em pedagogia na UFF em 2017") + theme_classic() + theme(legend.position = "none", plot.title = element_text(hjust = 0.5, size=14, face="bold"), text = element_text(size=15), plot.subtitle = element_text(hjust = 0.5, size=12)) 

gr1
```

#### População Geral
```{r fig.align='center', echo=FALSE, message=FALSE, warning=FALSE, fig.width = 14}
######################################################################################
##grafico de barras para raça dos candidatos
# Calculando o numero de pessoas em cada categoria de Raça
cont_RACA <- base |>
  count(RACA)

cont_RACA$prop <- cont_RACA$n/sum(cont_RACA$n) * 100

cont_RACA$rotulo <- paste0(round(cont_RACA$prop,2), "%")

# Atividade
gr2 = cont_RACA |> 
  mutate(RACA = ordered(RACA,levels=c(0,1,2,3,4,5,6),labels=c("Não Declarado","Branco","Preta","Parda","Amarela","Indígena","Não dispõe da informação"))) |> 
  ggplot(mapping = aes(x = reorder(RACA, -n),
                       y = n/sum(n))) +
  geom_bar(stat = "identity", fill = "Dark green", color = "Black") +
  geom_text(aes(label = rotulo), 
            vjust=-0.5) + 
  scale_y_continuous(breaks = seq(0, 1, .2), 
                     label = scales::percent) +
  labs(x = "Raça",y = "Porcentagem",
       title="Porcentagem de candidatos segundo a raça",
       subtitle="Dados referentes aos candidatos do ENEM 2016 (população geral)") + theme_classic() + theme(legend.position = "none", plot.title = element_text(hjust = 0.5, size=14, face="bold"), text = element_text(size=15), plot.subtitle = element_text(hjust = 0.5, size=12)) 

gr2

```


### Sexo dos Candidatos
```{r fig.align='center', echo=FALSE, message=FALSE, warning=FALSE, fig.width = 14}
# #sexo geral
# base$SEXO<- ordered(base$SEXO,levels=c("M","F"),labels=c("Masculino","Feminino"))
# 
# sexo <- base |>
#   group_by(SEXO) |> 
#   summarise(n = n()) |>
#   mutate(prop = round(n*100/sum(n), 1),
#          rot.ypos = cumsum(prop) - 0.5*prop, 
#          rotulo = paste0(SEXO, "\n", round(prop,2), "%"))
# 
# # Criando um gráfico de setores com rótulos
# g20 <- ggplot(sexo, 
#              aes(x = "", 
#                  y = prop, 
#                  fill = order(SEXO))) +
#   geom_bar(width = 1, 
#            stat = "identity", 
#            color = "black",
#            fill = c("tomato", "#21908CFF")) +
#   geom_text(aes(y = rot.ypos, label = rotulo), 
#             color = "black") +
#   coord_polar("y", 
#               start = 0, 
#               direction = -1) +
#   theme_void() +
#   theme(legend.position = "FALSE") +
#   labs(title = "Sexo dos candidatos da região Sudeste do Enem 2016")
# g20

#base dos aprovados
sexo.1 <- base |>  
  filter(Situação_A1.1=="Aprovado"|
           Situação_A2.1=="Aprovado" |
           Situação_A6.1=="Aprovado"|
           Situação_A7.1=="Aprovado" | 
           Situação_B.1=="Aprovado") |>  
  group_by(SEXO) |>  
  summarise(n = n()) |>  
  mutate(SEXO = ordered(SEXO,levels=c("M","F"),labels=c("Masculino","Feminino")),
         prop = round(n*100/sum(n), 1),
         rot.ypos = cumsum(prop) - 0.5*prop, 
         rotulo = paste0(SEXO, "\n", round(prop,2), "%"))

# Criando um gráfico de setores com rótulos
g21 <- ggplot(sexo.1, 
             aes(x = "", 
                 y = prop, 
                 fill = order(SEXO))) +
  geom_bar(width = 1, 
           stat = "identity", 
           color = "black",
           fill = c("tomato", "#21908CFF")) +
  geom_text(aes(y = rot.ypos, label = rotulo), 
            color = "black") +
  coord_polar("y", 
              start = 0, 
              direction = -1) +
  theme(legend.position = "FALSE") +
  labs(title="Perfil dos candidatos segundo o sexo",
       subtitle="Dados referentes aos candidatos do ENEM 2016 aprovados em pedagogia na UFF em 2017")+ theme_void() + theme(legend.position = "none", plot.title = element_text(hjust = 0.5, size=14, face="bold"), text = element_text(size=15), plot.subtitle = element_text(hjust = 0.5, size=12))

#sexo não aprovados e não concorridos
sexo.2 <- base |>  
  group_by(SEXO) |>  
  summarise(n = n()) |>  
  mutate(SEXO = ordered(SEXO,levels=c("M","F"),labels=c("Masculino","Feminino")),
         prop = round(n*100/sum(n), 1),
         rot.ypos = cumsum(prop) - 0.5*prop, 
         rotulo = paste0(SEXO, "\n", round(prop,2), "%"))

# Criando um gráfico de setores com rótulos
g22 <- ggplot(sexo.2, 
             aes(x = "", 
                 y = prop, 
                 fill = order(SEXO))) +
  geom_bar(width = 1, 
           stat = "identity", 
           color = "black",
           fill = c("tomato", "#21908CFF")) +
  geom_text(aes(y = rot.ypos, label = rotulo), 
            color = "black") +
  coord_polar("y", 
              start = 0, 
              direction = -1) +
  theme(legend.position = "FALSE") +
  labs(title="Perfil dos candidatos segundo o sexo",
       subtitle="Dados referentes aos candidatos do ENEM 2016 (população geral)")+ theme_void() + theme(legend.position = "none", plot.title = element_text(hjust = 0.5, size=14, face="bold"), text = element_text(size=15), plot.subtitle = element_text(hjust = 0.5, size=12))

grid.arrange(g21, g22, ncol=2)

```

### Tipo de Ensino Médio Frequantado dos Candidatos
```{r fig.align='center', echo=FALSE, message=FALSE, warning=FALSE, fig.width = 14}
#grafico de barras para situação de Situação_B.1alho remunerado e tipo de escola que frequentou o ensino médio(população geral)

# criando um resumo do objeto base
perct_EM_Aprovado <- base |> 
  mutate(Aprovado= ifelse(Situação_B.1=="Aprovado"| Situação_A1.1=="Aprovado"| Situação_A2.1=="Aprovado"| 
                          Situação_A6.1=="Aprovado"| Situação_A7.1=="Aprovado", "Aprovado", "Não Aprovado")) |> 
  group_by(EM, Aprovado) |> 
  summarize(n = n()) |> 
  mutate(pct = n/sum(n),
         rotulo = scales::percent(pct))

# adicionando os percentuais no gráfico
perct_EM_Aprovado |>
  mutate(EM= ordered(EM,levels=c("A","B","C","D","E"),
                     labels=c("Somente em escola pública","Parte em escola pública e \nparte em escola privada sem bolsa de estudo integral","Parte em escola pública e \nparte em escola privada com bolsa de estudo integral","Somente em escola privada \nsem bolsa de estudo integral","Somente em escola privada \ncom bolsa de estudo integral"))) |> 
  arrange(Aprovado) |> 
  ggplot(mapping = aes(x = EM,
                       y = pct,
                       fill = factor(Aprovado))) +
  geom_bar(stat = "identity",
           position = "fill") +
  scale_y_continuous(breaks = seq(0, 1, .2), 
                     label = percent) +
  geom_text(aes(label = rotulo), 
            size = 6, 
            position = position_stack(vjust = 0.5))  +
  scale_fill_brewer(palette = "Set1") +
  labs(x = "Tipo de escola que frequentou o ensino médio",
       y = "Proporção",
       fill = "Situação de aprovação em pedagogia na UFF em 2017",
       title="Perfil dos candidatos em relação ao tipo de escola que frequentou o ensino médio e situação de aprovação em pedagogia na UFF em 2017",
       subtitle="Dados referentes aos candidatos do ENEM 2016 (população geral)") + theme_classic() +
  theme(legend.position = "top")  +
  theme(plot.title = element_text(hjust = 0.5, size=14, face="bold"),
        text = element_text(size=15), plot.subtitle = element_text(hjust = 0.5, size=12)) +
  scale_x_discrete(guide = guide_axis(n.dodge = 2))

```

### Situação de Tranalho dos Candidatos  {.tabset}
#### Aprovados

```{r fig.align='center', echo=FALSE, message=FALSE, warning=FALSE, fig.width = 14}
######################################################################################
##grafico de barras para situação de trabalho remunerado dos candidatos
# Calculando o numero de pessoas em cada categoria de situação de trabalho remunerado
cont_TRAB <- base |>
  filter(Situação_A1.1=="Aprovado"|
           Situação_A2.1=="Aprovado" |
           Situação_A6.1=="Aprovado"|
           Situação_A7.1=="Aprovado" | 
           Situação_B.1=="Aprovado") |> 
  count(TRAB)

# Atividade
gt1 = cont_TRAB |> 
  mutate(TRAB = ordered(TRAB,levels=c("A","B","C"), labels=c("Não, nunca trabalhei.","Sim, já trabalhei, \nmas não estou trabalhando.","Sim, estou trabalhando."))) |> 
  ggplot(mapping = aes(y = reorder(TRAB, n),
                       x = n)) +
  geom_bar(stat = "identity", fill = "lightblue", color = "Black") +
  geom_text(aes(label = n), size=5,
            hjust=2) + 
  scale_x_continuous(breaks = NULL) +
  labs(y = "Situação de trabalho remunerado",x = "Frequência",
       title="Frequência de candidatos segundo a situação de trabalho remunerado",
       subtitle="Dados referentes aos candidatos do ENEM 2016 aprovados em pedagogia na UFF em 2017") + theme_classic() + theme(legend.position = "none", plot.title = element_text(hjust = 0.5, size=14, face="bold"), text = element_text(size=15), plot.subtitle = element_text(hjust = 0.5, size=12)) 

gt1
```

#### População Geral
```{r fig.align='center', echo=FALSE, message=FALSE, warning=FALSE, fig.width = 14}
######################################################################################
##grafico de barras para situação de trabalho remunerado dos candidatos
# Calculando o numero de pessoas em cada categoria de situação de trabalho remunerado
cont_TRAB <- base |>
  count(TRAB)

# Atividade
gt2 = cont_TRAB |> 
  mutate(TRAB = ordered(TRAB,levels=c("A","B","C"), labels=c("Não, nunca trabalhei.","Sim, já trabalhei, \nmas não estou trabalhando.","Sim, estou trabalhando."))) |> 
  ggplot(mapping = aes(y = reorder(TRAB, n),
                       x = n)) +
  geom_bar(stat = "identity", fill = "lightblue", color = "Black") +
  geom_text(aes(label = n), size=5,
            hjust=2) + 
  scale_x_continuous(breaks = NULL) +
  labs(y = "Situação de trabalho remunerado",x = "Frequência",
       title="Frequência de candidatos segundo a situação de trabalho remunerado",
       subtitle="Dados referentes aos candidatos do ENEM 2016 (população geral)") + theme_classic() + theme(legend.position = "none", plot.title = element_text(hjust = 0.5, size=14, face="bold"), text = element_text(size=15), plot.subtitle = element_text(hjust = 0.5, size=12)) 

gt2
```

### Número de Pessoas Residentes na Casa dos Candidatos

```{r fig.align='center', echo=FALSE, message=FALSE, warning=FALSE, fig.width = 14}
# gráfico de médias com os erros padrões aprovados
g1 <- base |> 
  filter(Situação_A1.1=="Aprovado"|
           Situação_A2.1=="Aprovado" |
           Situação_A6.1=="Aprovado"|
           Situação_A7.1=="Aprovado" | 
           Situação_B.1=="Aprovado") |>
  group_by(ESCOL_MAE) |> 
  summarize(n = n(),
         media = mean(MORA),
         desvio = sd(MORA),
         erro.padrao = desvio / sqrt(n)) |> 
  ggplot(mapping = aes(x = ESCOL_MAE,
                       y = media)) +
  geom_point(size = 3) +
  geom_errorbar(aes(ymin = media - erro.padrao, 
                    ymax = media + erro.padrao), 
                width = .1) +
  labs(x='Escolaridade da mãe',
       y='Média de pessoas na casa',
       title='Média de pessoa na casa segundo a escolaridade da mãe dentre os aprovados')


# gráfico de médias com os erros padrões pop geral
g2 <- base |> 
  group_by(ESCOL_MAE) |> 
  summarize(n = n(),
         media = mean(MORA),
         desvio = sd(MORA),
         erro.padrao = desvio / sqrt(n)) |> 
  ggplot(mapping = aes(x = ESCOL_MAE,
                       y = media)) +
  geom_point(size = 3) +
  geom_errorbar(aes(ymin = media - erro.padrao, 
                    ymax = media + erro.padrao), 
                width = .1) +
  labs(x='Escolaridade da mãe',
       y='Média de pessoas na casa',
       title='Média de pessoa na casa segundo a escolaridade da mãe na população geral')

grid.arrange(g1,g2,ncol=2)
```

### Idade dos Candidatos  {.tabset}
#### Aprovados
```{r fig.align='center', echo=FALSE, message=FALSE, warning=FALSE, fig.width = 14}
#Histograma da idade dos candidatos para os aprovados em pedagogia
h1 = base |> 
  filter(Situação_A1.1=="Aprovado"|
           Situação_A2.1=="Aprovado" |
           Situação_A6.1=="Aprovado"|
           Situação_A7.1=="Aprovado" | 
           Situação_B.1=="Aprovado") |> 
  ggplot(mapping = aes(x = IDADE)) +
  geom_histogram(fill= "orange", col="white")+
  scale_x_continuous(breaks = seq(15,90,5))+
  scale_y_continuous(label = scales::label_number(big.mark = ".",
                                                  decimal.mark = ",")) +
  labs(y= "Frequência", x="Idade",
       title="Perfil dos candidatos segundo a idade",
       subtitle="Dados referentes aos candidatos do ENEM 2016 aprovados em pedagogia na UFF em 2017") +   theme_classic()+ theme(legend.position = "none", plot.title = element_text(hjust = 0.5, size=14, face="bold"), text = element_text(size=15), plot.subtitle = element_text(hjust = 0.5, size=12))

h1
```

#### População Geral
```{r fig.align='center', echo=FALSE, message=FALSE, warning=FALSE, fig.width = 14}
#Histograma da idade dos candidatos (população geral)
h2 = base |> 
  ggplot(mapping = aes(x = IDADE)) +
  geom_histogram(fill= "darkred", col="white")+
  scale_x_continuous(breaks = seq(15,90,5))+
  scale_y_continuous(label = scales::label_number(big.mark = ".",
                                                  decimal.mark = ",")) +
  labs(y= "Frequência", x="Idade",
       title="Perfil dos candidatos segundo a idade",
       subtitle="Dados referentes aos candidatos do ENEM 2016 (população geral)") + theme_classic()+ theme(legend.position = "none", plot.title = element_text(hjust = 0.5, size=14, face="bold"), text = element_text(size=15), plot.subtitle = element_text(hjust = 0.5, size=12))

h2
```

### UF dos Aprovados dos 2 periodos
```{r fig.align='center', echo=FALSE, message=FALSE, warning=FALSE, fig.width = 14}
uf.1.a <- base |>  filter(Situação_A1.1=="Aprovado"|
           Situação_A2.1=="Aprovado" |
           Situação_A6.1=="Aprovado"|
           Situação_A7.1=="Aprovado" | 
           Situação_B.1=="Aprovado") |> 
  group_by(UF) |> 
  summarise(n=n())

uf.2.a <- base |> filter(Situação_A1.2=="Aprovado"|
           Situação_A2.2=="Aprovado" |
           Situação_A6.2=="Aprovado"|
           Situação_A7.2=="Aprovado" | 
           Situação_B.2=="Aprovado") |> 
  group_by(UF) |> 
  summarise(n2=n())

uf <- left_join(uf.1.a,uf.2.a)

uf |> 
ggplot(mapping = aes(y = reorder(UF, n),
                     x = n,
                     xend = n2)) +  
  geom_dumbbell(size = 1.2,
                size_x = 3, 
                size_xend = 3,
                colour = "grey", 
                colour_x = "blue", 
                colour_xend = "red") +
  scale_x_continuous(breaks = seq(5000,65000,10000))+
  labs(title = "Perfil dos candidatos do ENEM 2016 aprovados em pedagogia\n na UFF em 2017 por período",
       subtitle = "1º período e 2º período",
       x = "Candidatos do ENEM 2016 aprovados em pedagogia na UFF em 2017",
       y = "UF")+
  theme_minimal() + 
  theme(legend.position = "none", plot.title = element_text(hjust = 0.5, size=14, face="bold"),
        text = element_text(size=15), plot.subtitle = element_text(hjust = 0.5, size=12)) +
   geom_text_repel(aes(label = n),
                  size = 3)

```


## Análise Cruzada (população geral)

### Tipo de Ensino Médio X Raça
```{r fig.align='center', echo=FALSE, message=FALSE, warning=FALSE, fig.width = 14}
#grafico de barras para situação de Situação_B.1alho remunerado e tipo de escola que frequentou o ensino médio(população geral)

# criando um resumo do objeto base
perct_EM_RACA <- base |> 
  group_by(EM, RACA) |> 
  summarize(n = n()) |> 
  mutate(pct = n/sum(n),
         rotulo = scales::percent(pct))

# adicionando os percentuais no gráfico
perct_EM_RACA |>
  mutate(EM= ordered(EM,levels=c("A","B","C","D","E"),
                     labels=c("Somente em escola pública","Parte em escola pública e \nparte em escola privada sem bolsa de estudo integral","Parte em escola pública e \nparte em escola privada com bolsa de estudo integral","Somente em escola privada \nsem bolsa de estudo integral","Somente em escola privada \ncom bolsa de estudo integral")),
         RACA = ordered(RACA,levels=c(0,1,5,3,4,2,6),labels=c("Não Declarado","Branco","Indígena","Parda","Amarela","Preta","Não dispõe da informação"))) |> 
  arrange(RACA) |> 
  ggplot(mapping = aes(x = EM,
                       y = pct,
                       fill = factor(RACA))) +
  geom_bar(stat = "identity",
           position = "fill") +
  scale_y_continuous(breaks = seq(0, 1, .2), 
                     label = percent) +
  geom_text(aes(label = rotulo), 
            size = 3, 
            position = position_stack(vjust = 0.5))  +
  scale_fill_brewer(palette = "Set2") +
  labs(x = "Tipo de escola que frequentou o ensino médio",
       y = "Proporção",
       fill = "Raça",
       title="Perfil dos candidatos em relação ao tipo de escola que frequentou o ensino médio e raça",
       subtitle="Dados referentes aos candidatos do ENEM 2016 (população geral)") + theme_classic() +
  theme(legend.position = "top")  +
  theme(plot.title = element_text(hjust = 0.5, size=14, face="bold"),
        text = element_text(size=15), plot.subtitle = element_text(hjust = 0.5, size=12)) +
  scale_x_discrete(guide = guide_axis(n.dodge = 2))
```

### Situação de Trabalho x Número de Pessoas na Casa x Escolaridade da Mãe
```{r fig.align='center', echo=FALSE, message=FALSE, warning=FALSE, fig.width = 14}

# calculando a media e as barras por TRAB e ESCOL_MAE
media_erros <- base |> 
  group_by(ESCOL_MAE,TRAB) |> 
  summarize(n = n(),
         media = mean(MORA),
         desvio = sd(MORA),
         erro.padrao = desvio / sqrt(n))

# gráfico de médias com os erros padrões
media_erros |> 
  mutate(ESCOL_MAE= ordered(ESCOL_MAE,levels=c("A","B","C","D","E","F","G","H"),
                        labels=c("Sem estudo","Até 5º ano do EF\n incompleto","Até 9º ano do EF\n incompleto","Até EM incompleto","Completou o EM,\n mas não completou a Faculdade","Completou a Faculdade,\n mas não completou a Pós-graduação","Completou a Pós-graduação","Não sei")),
        TRAB = factor(TRAB,levels=c("A","B","C"), labels=c("Não, nunca trabalhei.","Sim, já trabalhei, \nmas não estou trabalhando.","Sim, estou trabalhando."))) |> 
  ggplot(mapping = aes(x = ESCOL_MAE,
                       y = media,
                       group = TRAB,
                       color = TRAB)) +
  geom_point(size = 3) +
  geom_errorbar(aes(ymin = media - erro.padrao, 
                    ymax = media + erro.padrao), 
                width = .1) + 
  ylim(c(3.5,4.5)) +
  labs(x = "Escolaridade da mãe",
       y = "Média do número de pessoas residentes na casa",
       color = "Situação de trabalho remunerado",
       title="Perfil dos candidatos em relação à escolaridade da mãe, situação de trabalho remunerado e \nmédia do número de pessoas residentes na casa",
       subtitle="Dados referentes aos candidatos do ENEM 2016 (população geral)") + theme_classic() +
  theme(legend.position = "top")  +
  theme(plot.title = element_text(hjust = 0.5, size=14, face="bold"),
        text = element_text(size=15), plot.subtitle = element_text(hjust = 0.5, size=12)) +
  scale_x_discrete(guide = guide_axis(n.dodge = 2))
```

